【裁判字號】    99,台上,5176
【裁判日期】    990819
【裁判案由】    偽造文書等罪
【裁判全文】
最高法院刑事判決            九十九年度台上字第五一七六號
上  訴  人  甲○○
選任辯護人  蔡清河律師
上  訴  人  丙○○
            乙○○
上列上訴人等因偽造文書等罪案件，不服台灣高等法院台南分院
中華民國九十七年八月十九日第二審判決（九十七年度上訴字第
五四五號，起訴案號：台灣台南地方法院檢察署九十五年度偵字
第一二六四八號，九十六年度偵字第二七０二號），提起上訴，
本院判決如下：
    主  文
上訴駁回。
    理  由
一、甲○○誣告、偽證，及丙○○、乙○○部分
按刑事訴訟法第三百七十七條規定，上訴於第三審法院，非以判
決違背法令為理由，不得為之。是提起第三審上訴，應以原判決
違背法令為理由，係屬法定要件。如果上訴理由書狀並未依據卷
內訴訟資料，具體指摘原判決不適用何種法則或如何適用不當，
或所指摘原判決違法情事，顯與法律規定得為第三審上訴理由之
違法情形，不相適合時，均應認其上訴為違背法律上之程式，予
以駁回。本件上訴人甲○○上訴意旨略稱：(一)、誣告罪以意圖他
人受刑事或懲戒處分，向該管公務員誣告為成立要件。原判決認
定甲○○擔任台南市政府警察局第一分局（下稱台南市第一分局
）刑事組小隊長時，假借職務上之權力及機會，以上訴人乙○○
、丙○○及林根本、林素娥、林承達、林欣融、王重又、林欣穎
、謝志村、鄭蜜修、王坤森、邱上林等人擔任秘密證人，配合甲
○○製作不實之筆錄之方式，誣告王大木、丁○○犯罪等情。甲
○○所為，或已觸犯公務員登載不實罪責，但其依刑事訴訟法第
二百三十一條第二項規定，將不實之筆錄向檢察官及司法警察官
報告，僅屬輔助偵查行為，與誣告罪之申告行為有間。且其身為
有偵查犯罪職權之「公務員」，不可能身兼誣告罪之申告人，應
無成立誣告罪之餘地。原判決論以誣告刑責，適用法則不當。(二)
、起訴書記載甲○○之犯罪行為時間，均在刑法於民國九十四年
二月二日修正公布，於九十五年七月一日生效施行前，應有修正
前刑法牽連犯規定之適用。依起訴書所載甲○○之犯罪事實，倘
認甲○○與謝慶輝、林根本等人有誣陷王大木、丁○○之犯罪計
畫，則製作不實之秘密證人筆錄，由甲○○提出向台南市第一分
局及台灣台南地方法院檢察署檢察官報告王大木、丁○○涉有恐
嚇取財及持槍強盜等流氓犯行，致王大木經檢察官聲請法院羈押
四十天後，再由檢察官以強盜、恐嚇取財等罪名對王大木及丁○
○提起公訴；甲○○於該案偵查中提供有關之通訊監察譯文表、
王大木前科紀錄表及A1、A9秘密證人筆錄，透過謝慶輝轉交給林
承達、林欣融；進而於該案審理中為偽證行為，均應涵蓋於整個
犯罪計畫，係出於陷害王大木、丁○○之概括犯意，而在客觀上
其洩密、偽證等行為，與犯罪之目的間，亦有直接密切之牽連關
係，應屬牽連犯，原判決就甲○○所涉誣告、洩密及偽證等犯行
，分論併罰，有適用法則不當之違法。(三)、甲○○既已認罪，顯
有悔意，其係受謝慶輝利用，並非居於主導地位，而始作俑者之
林根本家族諸人均以認罪協商方式及捐助公益款項、賠償被害人
損失而求得寬典，而甲○○則未能獲得求取寬典之機會，原判決
對上訴人之量刑未免過苛等語。丙○○上訴意旨略稱：(一)、丙○
○僅在秘密證人 A10之筆錄上簽名，並未與甲○○共同為虛構事
實之行為，應與刑法第二百十三條之公務員登載不實罪之構成要
件不符，原判決論以刑法第二百十六條、第二百十三條之罪，適
用法則不當。(二)、原判決認定丙○○所為「足以生損害於王大木
、丁○○及國家刑罰權之行使」，然主文部分僅記載「足以生損
害於他人」，未記載損害於「公眾」，有主文與事實矛盾之違法
等語。乙○○上訴意旨略以：(一)、乙○○是在受許秋鳳、謝慶輝
拜託下，製作不實之秘密證人A6筆錄，其餘部分並不知情亦未參
與，原判決認為林欣穎擔任秘密證人A5之不實筆錄部分，乙○○
亦為共同正犯，與卷內資料不符。又乙○○之筆錄內容未涉及丁
○○，無法生損害於丁○○。(二)、乙○○係聽信於許秋鳳而製作
不實筆錄，且製作筆錄其亦在場。原審對許秋鳳是否為共同正犯
，並未加以傳喚調查，有調查證據未盡之違法。(三)、乙○○於甲
○○製作之筆錄係證人身分，並未為告訴、告發，自不成立誣告
罪，原判決認乙○○所為構成誣告罪，有適用法則不當之違法等
語。
惟查：本件原判決認定甲○○、丙○○、乙○○分別有原判決事
實欄二所載之誣告、行使公務員登載不實之公文書等犯行，甲○
○另有如原判決事實欄四所載之偽證犯行。因而撤銷第一審關於
上訴人等部分之科刑判決，改判仍依修正前刑法牽連犯規定，從
一重論處甲○○公務員假借職務上之權力、機會共同意圖他人受
刑事處分，向該管公務員誣告，及證人於案情有重要關係之事項
，供前具結，而為虛偽陳述二罪罪刑（誣告部分依刑法第一百三
十四條前段規定加重其刑後，處有期徒刑七年，褫奪公權六年；
偽證部分處有期徒刑四年）；另依修正前刑法牽連犯規定從一重
分別論處丙○○、乙○○共同行使公務員明知為不實之事項，而
登載於職務上所掌之公文書，足以生損害於他人罪刑（丙○○累
犯，處有期徒刑一年六月；乙○○處有期徒刑一年二月）；並均
依中華民國九十六年罪犯減刑條例予以減刑。係以：甲○○、丙
○○、乙○○之自白，共同被告林根本、王重又、林承達、林欣
融、林素娥、林欣穎、王坤森之陳述，證人王大木、丁○○、邱
上林、證人即警員張榮津、李偉民、李世雄之證言，王大木、丁
○○之入出境紀錄表、編號A1、A2、A3、A4、A5、A6、A7、A8、
A9、A10、A11及 A12秘密證人之偵訊（調查）筆錄影本、王大木
前科資料及銀鳳企業有限公司譯文表、林根本支付謝慶輝款項明
細、第一審法院八十八年度訴字第三九九號案件之審判筆錄及證
人結文影本等證據資料，為綜合之判斷。已詳細敘述其所憑之證
據及認定之理由，所為論斷，俱有卷存證據資料可資覆按，並無
採證或認定事實違背經驗法則或論理法則，或其他違背法令之情
形。另查：(一)、刑法上之誣告罪，以意圖他人受刑事或懲戒處分
，向該管公務員誣告為成立要件。虛偽申告之方式為告訴、告發
、自訴、檢舉、報告或陳情，在所不問。又所為之虛偽申告，不
論係直接或間接方式，祇須達到該管公務員時，即已成立。本件
依原判決所認定之事實，甲○○係假借其身為警察人員之職務上
權力及機會，以林根本、林素娥、林承達、林欣融、王重又、乙
○○、丙○○、林欣穎、謝志村、鄭蜜修、王坤森、邱上林分別
擔任秘密證人，虛構王大木、丁○○有持槍恐嚇取財、持槍強盜
等犯行，由甲○○製作十二份不實之秘密證人檢舉筆錄，進而行
使向台南市第一分局及台灣台南地方法院檢察署檢察官誣告王大
木、丁○○犯罪。據此以言，甲○○與林根本等人具有正犯關係
，故其為林根本等人製作不實之筆錄時，尚難認已完成向該管公
務員為虛偽申告之行為，然其將製作完成之不實筆錄循行政程序
交予有偵查犯罪權限之上級司法警察官及移送於檢察官時，其誣
告犯行即已成立，原審對甲○○論以誣告及行使公務員登載不實
之公文書二罪之牽連犯，適用法則自無違誤。又依卷附乙○○之
秘密證人筆錄（A6）所載，其係以秘密證人之身分主動檢舉王大
木有持槍強盜等犯行，並非於偵查、審判中以證人身分被動應訊
，而為不實之陳述，自屬誣告罪之虛偽申告行為，乙○○上訴意
旨(三)指稱其所為與誣告罪之構成要件不合云云，即與卷證資料不
相適合。(二)、修正前刑法所謂之牽連犯，係指犯罪行為者意念中
祇欲犯某罪，而其實施犯罪之方法，或其實施犯罪之結果，觸犯
行為人目的行為以外之其他罪名而言，亦即必須以犯一罪之方法
行為犯他罪，或以犯一罪之結果行為犯他罪，方有牽連關係可言
，至數行為間有無方法或結果行為之牽連關係存在，應以行為時
客觀之事實為斷，即數行為間，客觀上認其方法行為或結果行為
與目的行為有直接密切之關係，始為牽連犯，若行為人於犯罪後
，始行起意另一犯罪行為，二罪間自難認有牽連關係，應屬併罰
關係。依原判決所認定之事實，甲○○係在原判決事實欄二部分
之誣告等犯罪已成立後，嗣因林承達、林欣融經檢察官傳喚作證
時，始另行起意為原判決事實三欄部分之洩密犯行（此部分見後
述）；又王大木、丁○○遭誣告之案件（即第一審法院八十八年
度訴字第三九九號）審理中，甲○○經法院以證人身分傳喚後，
始又另行起意，為原判決事實欄四之偽證犯行。則甲○○之上開
各該犯行，顯係分別另行起意而為，彼此罪間難認有何直接密切
之牽連關係，原判決因認甲○○所犯上開三部分之罪應分論併罰
，自不能指為違法。(三)、量刑輕重為事實審法院之職權，且刑法
上之共同正犯，雖應就全部犯罪結果負其責任，但科刑時仍應審
酌刑法第五十七條各款情狀，為各被告量刑輕重之標準，並非必
須科以相同之刑。原審經審酌甲○○身為警察人員，竟未能恪遵
職守，為圖私人利益恣意妄為，利用國家賦予調查犯罪之權力，
覓得高達十二位秘密證人，濫製不實筆錄，虛構犯罪情節，偽造
證據資料陷害無辜，惡性重大，並致王大木、丁○○被以重罪起
訴，王大木更曾遭羈押，身心飽受煎熬，造成其等辛苦建立之事
業與信譽，毀於一旦，其所為並嚴重違反警紀，損害警察形象，
使警譽蒙塵等一切情狀，對甲○○所犯上開假借公務員權力誣告
、偽證二罪，分別量處有期徒刑七年、四年，誣告罪部分褫奪公
權六年，並均依中華民國九十六年罪犯減刑條例予以減刑，已就
刑法第五十七條各款所定事項及甲○○之責任基礎暨一切情狀予
以審酌，所為之量刑未逾越法定刑度範圍，亦無違反比例原則、
罪刑相當原則，當無違法可言。(四)、修正前刑法第三十一條第一
項規定「因身分或其他特定關係成立之罪，其共同實施或教唆幫
助者，雖無特定關係，仍以共犯論。」（該條項於九十四年二月
二日修正為「因身分或其他特定關係成立之罪，其共同實行、教
唆或幫助者，雖無特定關係，仍以正犯或共犯論。但得減輕其刑
。」）原判決於理由四、(二)已說明丙○○雖不具公務員身分，然
與具有公務員身分之甲○○有共同之犯意聯絡及行為分擔，依上
述規定，亦為共同正犯。丙○○雖未實際參與製作不實筆錄，然
其既與甲○○有正犯關係，原審因而按甲○○之特定身分關係，
對丙○○一併論以刑法第二百十六條、第二百十三條罪責，於法
自無違誤。(五)、原判決認定丙○○與甲○○製作不實筆錄並行使
部分之犯行，足以生損害於王大木、丁○○及國家刑罰權之行使
，然在丙○○之判決主文部分僅記載「足以生損害於他人」，未
記載損害於「公眾」，固屬疏漏，然此與原判決所認定丙○○之
犯罪事實及所應適用之法律等判決結果並無影響，自不得據為合
法之第三審上訴理由。(六)、原判決事實欄二、(三)部分所載，係包
含甲○○分別對林欣穎（A5）及乙○○（A6）製作不實筆錄之二
部分事實，原判決理由四、(一)、(1)中關於此部分之說明，用語雖
稍嫌簡略，仍可得知係指甲○○就該等犯行分別與林欣穎及乙○
○為共同正犯，並非謂乙○○與林欣穎間亦為共同正犯，乙○○
上訴意旨(一)所指，顯屬誤會。(七)、許秋鳳與乙○○是否為共同正
犯，與乙○○本身應負之刑責無必然之關聯，檢察官亦未就許秋
鳳部分起訴，原審未就此為無益之調查，自不違法。綜上，本件
上訴人等上開部分之上訴，核與法律規定得為第三審上訴理由之
違法情形，不相適合。其等此部分之上訴違背法律上之程式，均
應予駁回。
二、甲○○洩密部分
按刑事訴訟法第三百七十六條所列各罪之案件，經第二審判決者
，不得上訴於第三審法院，法有明文。本件甲○○所犯刑法第一
百三十二條第一項之公務員交付國防以外秘密罪（即原判決事實
欄三）部分，核屬刑事訴訟法第三百七十六條第一款之案件。依
首開說明，既經第二審判決，自不得上訴於第三審法院，甲○○
竟復提起上訴，顯為法所不許，應予駁回。
據上論結，應依刑事訴訟法第三百九十五條前段，判決如主文。
中    華    民    國  九十九  年    八    月   十九   日
                      最高法院刑事第五庭
                          審判長法官  陳  正  庸
                                法官  林  秀  夫
                                法官  宋      祺
                                法官  陳  祐  治
                                法官  林  瑞  斌
本件正本證明與原本無異
                                      書  記  官
中    華    民    國  九十九  年    八    月  二十四  日
                                                      ｄ

司法院資訊處製作；財團法人民間司法改革基金會備份。
